---
title: "R Programming Basics"
subtitle: "*이병관 (2023). 사회과학 연구자를 위한 R을 활용한 기초 통계. 한양대학교출판부.*"
class-date: "Sep 9, 2026"
---
**Class date:** {{< meta class-date >}}

## 1.3 R 실행하기

**Basic principles of R syntax (applied in the Sources tab)**

- Pressing *ENTER* moves the cursor to the next line, it does not command the code to run.

- To run a line of code, use *CTRL+ENTER, CMD+ENTER*, or press the *RUN* button.

- Inserting *\#* prevents the code from running.

**How to set my working directory**

```{r}
getwd()
```

### 1.3.1 R 패키지 설치하기

**Package**

- 특정 로직 및 코드의 집합 (특정 주제 또는 분석과 관련된 함수를 모아놓은 꾸러미)

- 패키지 설치 시, 패키지 명은 반드시 따옴표("") 안에 입력해야 함.

**Library**

- 패키지가 저장 혹은 설치된 디렉토리

- `library()`: 패키지를 불러오는 함수

```{r}
#install.packages("here")
library(here)
here()

#install.packages("psych")
library(psych)
??psych
```

**R the calculator**

- Elementary arithmetic + a

```{r}
1+1
5-3
2/4
2*4
2^3
sqrt(16)

set.seed(1234)
rnorm(15)
```

### 1.3.2 벡터 연산

**Vectorization**

- Vector: 1개 이상의 동일한 타입의 데이터(ex. 숫자, 문자) 집합

```{r}
x <- 2
x

x; x+x; x-x
```

- `c()`를 사용해 만들 수 있음. (cf. c = concatenate의 약자)

```{r}
?c
weight <- c(61, 72, 57, 90, 95, 72)
weight
height <- c(1.75, 1.80, 1.65, 1.90, 1.74, 1.91)
height

bmi <- weight/height^2
bmi

mean(weight); sd(weight)
```

```{r}
#character vectors
fruits <- c("banana", "apple", "딸기")
fruits

#logical vectors
c("T", T, F, T)
bmi
bmi >= 20
```

**등차수열로 벡터만들기**

- sequence의 약자인 `seq()` 함수를 사용

- `seq(시작, 끝, 간격)`의 형태로 입력

- `by` 옵션으로 간격 설정(옵션명 생략 가능), `length, length.out` 옵션으로 벡터 길이 설정

```{r}
seq(4, 9)
seq(4, 9, 2)
4:9
```

**반복함수로 벡터만들기**

- replicate의 약자인 `rep()` 함수를 사용

- `rep(데이터, 반복횟수)`의 형태로 입력

- `each` 옵션으로 각 데이터의 반복횟수 설정(옵션명 생략 가능), `times` 옵션으로 전체 시행의 반복횟수 설정

```{r}
rep(1, 10)
x <- c(7, 9, 13)
rep(x, 3)
rep(x, 1:3)

rep(1:5, each=2)
rep(1:5, times=2)

rep(1:2, 10) #male n=10, female n=10
rep(c("male", "female"), 10) #male n=10, female n=10

rep(1:2, c(10,15)) #male n=10, female n=15
rep(c("male", "female"), c(10,15)) #male n=10, female n=15
```

**특별연산자**

- 나머지 연산자 %%

```{r}
x <- c(1, 2, 3, 4, 5, 6, 7, 8, 9, 10, 11, 12, 13, 14, 15, 16)
y <- c(4)
x %% y
x[x %% y == c(0)]
```

- 정수 나누기 연산자 %/%

```{r}
x %/% y
```

- 행렬 곱하기 연산자 %\*%

```{r}
d <- 1:3
f <- 4:6
d%*%f
```

- 벡터 내 특정 값의 포함 여부를 확인하는 확인 연산자 %in%

```{r}
x1 <- c(1,5,10,20,20,24,45)
x1 %in% 20
sum(x1 %in% 20)

x2 <- 1:10
y2 <- 6:20
x2 %in% y2
any(x2 %in% y2)
sum(x2 %in% y2)
which(x2 %in% y2)
```

### 1.3.3 행렬

- 행과 열로 이루어진 2차원의 데이터 타입, `matrix()` 함수를 사용

- `matrix(데이터, 행의 수, 열의 수, byrow=T/F)`의 형태로 입력. 이때 `byrow` 옵션의 디폴트값은 열(column)이며, `TRUE`(or T)를 지정하면 행을 기준으로 생성됨.

```{r}
matrix(1:12, nrow=4, ncol=3, byrow = T)
```

- 관련 함수: `rownames(), colnames(), t(), solve(), cbind(), rbind()`, etc.

```{r}
x <- matrix(1:12, nrow=3, byrow=T)
rownames(x) <- LETTERS[1:3]
colnames(x) <- c("spiderman", "batman", "X-man", "superman")
x
t(x)

A <- matrix(c(5, 1, 0, 3,-1, 2, 4, 0,-1), nrow=3, byrow=T)
det(A)
solve(A)

cbind(1:3,4:6,7:9)
rbind(1:3,4:6,7:9)
```

### 1.3.4 요인

- R에서 범주형 변수(categorical variable)를 의미하는 데이터 형식

- `factor()` 함수를 사용하며, `factor(data, levels=, labels=)` 형태로 입력 (생략 가능)

```{r}
pain <- c(0,3,2,2,1)
f.pain <- factor(pain, levels=0:3)
levels(f.pain) <- c("none","mild","medium","severe")
f.pain

gender <- c(1,1,1,1,2,2,2,1,2,2,1,1,2,2,1,2)
f.gender <- factor(gender,
                   levels = c(1,2),
                   labels = c("Male", "Female"))
str(f.gender)
f.gender
```

## 1.4 데이터 프레임 작성과 데이터 세트 불러오기

### 1.4.1 데이터 프레임

- 데이터 유형에 상관없이 이루어진 2차원 데이터 구조

- `data.frame()` 함수를 사용

```{r}
winner <- c(188, 185, 185, 182, 182, 188, 188, 188, 185, 185, 177, 182, 182, 192, 183, 179, 179, 175)
opponent <- c(165, 187, 175, 193, 185, 187, 188, 173, 180, 177, 183, 185, 180, 180, 182, 178, 178, 173)
year <- seq(2016, 1948, -4)
president.height <- data.frame(year, winner, opponent)

head(president.height)
tail(president.height)

president.height$year
```

### 1.4.2 csv 데이터와 txt 데이터 불러오기

- 데이터 다운로드: <https://drive.google.com/drive/u/0/folders/1zgZN_cZAQwfSDjn2JQlo8VQQEbg94G01>

```{r}
# st <- read.csv("data/st.csv", header=T)
# st <- read.csv(here("data", "st.csv"), header = T)
# names(st)
# names(st)[1] <- "States"
# colnames(st)[2:4] <- c("인구","소득","문맹률")
# names(st)
```

```{r}
# st_txt <- read.table("st.txt", header=T, sep="\t")
# names(st_txt)
```

### 1.4.3 Excel 데이터 불러오기

```{r}
library(readxl)
# st_excel <- read_excel("st.xlsx",sheet = "Sheet1")
#names(st_excel)
```

### 1.4.4 SPSS 데이터 불러오기

```{r}
library(foreign)
# st_spss <- read.spss("st.sav", to.data.frame=TRUE, 
#                      use.value.labels=TRUE)
# names(st_spss)
```

## 1.5 데이터 핸들링

### 1.5.1 인덱싱

```{r}
winner[3]; opponent[16]
winner[c(3,5,7)]
winner[-c(3,5,7)]
winner[1:5]
v <- c(3,5,7)
winner[v]

president.height[5,3]
president.height[,3]
president.height[5,]
president.height$opponent
president.height["opponent"]

president.height[president.height$winner > 185,]
```

### 1.5.2 조건적 선택

```{r}
winner[opponent > 180]
winner[opponent > 175 & opponent <= 179]
```

### 1.5.3 루프

**Basic structure of "For" loops**

for (val in sequence) { statement }

```{r}
for (x in 1:8) {
  print(x)
}

fruits <- list("apple", "banana", "cherry")
for (x1 in fruits) {
  print(x1)
}

for (x2 in 1:10) {
  y = 4*x2 + 8
  print(y)
}

for(i in 1:10) {
  x3 <- i^2
  print(x3)
  if(i >= 5) {
    break
  }
}
```

**Basic structure of "While" loops**

while (logical condition) { commands }

```{r}
i <- 1

while (i <= 4) {
  print(i)
  i <- i + 1
}

i <- 1

while (i <= 4) {
  i <- i + 1
  print(i)
}

i <- 1
while(i <= 10) {
  i <- i + 1
  if (i == 6) {
    break
  }
  print(i)
}
```

**Apply Family: lapply, sapply, tapply**

- apply란? 행렬, 배열 데이터 구조에서 특정 함수를 반복 적용하게 해주는 함수. for loops & while loops에 비해 빠르고 간편.

- apply함수의 기본 로직: `apply(X, MARGIN, FUN, ..., simplify=T/F)`

  - X = 입력 데이터. 주로 데이터프레임, 행렬 or 배열

  - MARGIN = 함수가 적용될 데이터의 차원 (MARGIN=1이면 row 기준, MARGIN=2면 column 기준)

  - FUN = 적용하고 싶은 특정 함수 (ex. mean, sum, ...)

  - ... = FUN에 따른 추가 옵션. 예를 들어 FUN이 `mean`일 때 결측치를 제거하는 옵션인 `na.rm=TRUE`를 뒤에 작성할 수 있음.

  - simplify = 디폴트값은 TRUE, 가능한 경우 결과를 벡터/행렬로 반환. FALSE로 설정하면 결과를 리스트로 반환. (= 즉, 단순화하고 싶은 경우 simplify=T이며, 이는 sapply와 동일한 결과를 반환함)

```{r}
apply(president.height, 2, mean)
apply(president.height, 2, function(x){x+1})

lapply(president.height, mean) #return to "list" type
sapply(president.height, mean) #return to "vector" or "matrix" type

president.height$height[president.height$winner>183.6111] <- "tall"
president.height$height[president.height$winner<=183.6111] <- "small"
tapply(president.height$winner, president.height$height, mean)
```

### 1.5.4 정렬

```{r}
sort(president.height$winner)
sort(president.height$winner, decreasing=F) 
order(president.height$winner)
```

### 1.5.5 `dplyr` 패키지를 이용한 데이터 핸들링

```{r}
library(dplyr)
st <- as.data.frame(state.x77)
names(st)
str(st)
```

- select: 열(=변수) 선택 함수

```{r}
st.new <- st %>%
  select(Population, Income, Illiteracy)
str(st.new)

st.new2 <- st %>%
  select(-c(Population, Income, Illiteracy))
str(st.new2)

st.new3 <- st %>% select(starts_with("I"))
str(st.new3)

st.new4 <- st %>% select(ends_with("tion"))
str(st.new4)
```

- filter: 행(=데이터=케이스) 추출 함수

```{r}
st.new5 <- st %>% filter(Population >= 2800)
str(st.new5)

st.new6 <- st %>%
  filter(Population >= 2800 & Area <= 70735)
str(st.new6)
```

- arrange: 행 정렬 함수

```{r}
st.new7 <- st %>% arrange(Population)
head(st.new7)
```

- rename: 변수 명 변경 함수

```{r}
st.new8 <- st %>%
  rename(education = "HS Grad",
         murder.rate = "Murder")
names(st.new8)
```

- mutate: 열 생성 함수

  - `.keep = "all"`: 생성된 변수 포함 모든 변수 출력

  - `.keep = "used"`: 생성된 변수 + 변수를 생성할때 사용된 변수만 출력

  - `.keep = "unused"`: 생성된 변수 + 변수를 생성할때 사용되지 않은 변수만 출력

  - `.keep = "none"`: 생성된 열 포함 모든 변수 출력

```{r}
st.new9 <- st %>%
  mutate(Density = Population/Area)
names(st.new9)

st.new10 <- st %>%
  mutate(Density = Population/Area) %>%
  mutate(인구밀도 = ifelse(Density >= mean(Density), "high", "low"))
head(st.new10$인구밀도, 10)
```

```{r}
names(st.new10)

st.new11 <- st %>%
  mutate(Density = Population/Area) %>%
  mutate(인구밀도 = ifelse(Density >= mean(Density), "high", "low"), .keep = "unused")
names(st.new11)
```

- group_by & summarise: 범주형 변수의 집단 간의 요약 통계치 생성

```{r}
st.new10 %>%
  group_by(인구밀도) %>%
  summarise("Murder mean"=mean(Murder), "Murder sd"=sd(Murder))

library(rstatix)
st.new10 %>% group_by(인구밀도) %>%
  get_summary_stats(Murder)
```
